【裁判字號】    96,保險,39
【裁判日期】    970903
【裁判案由】    給付保險金
【裁判全文】
臺灣高雄地方法院民事判決              96年度保險字第39號
原      告  辛○○○
                      弄20號.
            壬○○
            庚○○
                      弄10號.
共      同
訴訟代理人  林伯祥律師
            王銘鈺律師
被      告  紐西蘭商康健人壽保險股份有限公司台灣分公司
法定代理人  卯○○
訴訟代理人  吳光陸律師
複代理人    簡祥紋律師
被      告  宏泰人壽保險股份有限公司
法定代理人  丁○○
訴訟代理人  丑○○
            癸○○
被      告  富邦人壽保險股份有限公司
                      樓
法定代理人  巳○○
共      同
訴訟代理人  蔡淑文律師
被      告  新光產物保險股份有限公司
法定代理人  丙○○
訴訟代理人  子○○
被      告  富邦產物保險股份有限公司
法定代理人  乙○○
訴訟代理人  甲○○
被      告  法商法國巴黎產物保險股份有限公司臺灣分公司（
            原法商佳迪福產物保險股份有限公司台灣分公司）
                      樓
法定代理人  辰○○
訴訟代理人  寅○○
                      樓
上列當事人間給付保險金事件，本院於民國97年8月14日言詞辯
論終結，判決如下：
    主  文
被告美商康健人壽股份有限公司台灣分公司應給付原告各新臺幣
壹佰萬元及自民國九十五年二月二十八日起至清償日止，按年百
分之十計算之利息。
被告宏泰人壽保險股份有限公司應給付原告柯蔡連里新臺幣伍佰
萬元及自民國九十五年二月二十八日起至清償日止，按年息百分
之十計算之利息。
被告富邦人壽保險股份有限公司應給付原告各新臺幣壹佰陸拾陸
萬元及均自民國九十五年二月二十二日起至清償日止，按年百分
之十計算之利息。
被告新光產物保險股份有限公司應給原告柯蔡連里新臺幣參佰萬
元及自民國九十五年二月二十二日起至清償日止，按年百分之十
計算之利息。
被告富邦產物保險股份有限公司應給付原告各新臺幣壹佰萬元及
均自民國九十五年二月二十二日起至清償日止，按年百分之十計
算之利息。
被告法商佳迪福產物保險股份有限公司台灣分公司應給付原告各
新臺幣伍拾萬元及均自民國九十五年二月二十八日起至清償日止
，按年百分之十計算之利息。
訴訟費用由被告美商康健人壽股份有限公司台灣分公司負擔百分
之八、被告宏泰人壽保險股份有限公司負擔百分之四十、富邦人
壽保險股份有限公司負擔百分之十五、新光產物保險股份有限公
司負擔百分之二十五、富邦產物保險股份有限公司負擔百分之八
、法商法國巴黎產物保險股份有限公司臺灣分公司負擔百分之四
。
本判決第一項於原告各以新臺幣參拾參萬元供擔保後得假執行，
被告美商康健人壽股份有限公司台灣分公司如各以新臺幣壹佰萬
元為原告預供擔保，得免為假執行。
本判決第二項於原告柯蔡連里以新臺幣壹佰陸拾陸萬元供擔保後
得假執行，被告宏泰人壽保險股份有限公司如以新臺幣伍佰萬元
為原告柯蔡連里預供擔保後，得免為假執行。
本判決第三項於原告各以新臺幣伍拾伍萬元供擔保後得假執行，
被告富邦人壽保險股份有限公司如各以新臺幣壹佰陸拾陸萬元為
原告預供擔保後，得免為假執行。
本判決第四項於原告柯蔡連里以新臺幣壹佰萬元供擔保後得假執
行，被告新光產物保險股份有限公司如各以新臺幣參佰萬元為原
告預供擔保後，得免為假執行。
本判決第五項於原告各以新臺幣參拾參萬元供擔保後得假執行，
被告富邦產物保險股份有限公司如各以新臺幣壹佰萬元為原告預
供擔保後，得免為假執行。
本判決第六項於原告各以新臺幣壹拾陸萬元供擔保後得假執行，
被告法商佳迪福產物保險股份有限公司台灣分公司如各以新臺幣
伍拾萬元為原告預供擔保後，得免為假執行。
    事實及理由
一、本件被告新光產物保險股份有限公司（下稱新光產物）經合
    法通知，未於言詞辯論期日到場，核無民事訴訟法第386 條
    所列各款情形，爰依原告之聲請，就被告新光產物部分由其
    一造辯論而為判決。
二、本件原告起訴時被告宏泰人壽保險股份有限公司之法定代理
    人為丁○○，嗣於審理中變更為辰○○，有外國公司認許事
    項變更表在卷可憑（本院卷第177 至180 頁）。是辰○○聲
    明聲明承受訴訟（本院卷第185 頁），核無不合，應予准許
    ，核先敘明。
三、按訴狀送達後，原告不得將原訴變更或追加他訴，但擴張或
    減縮應受判決事項之聲明者，不在此限，民事訴訟法第255
    條第1 項第3 款定有明文。原告起訴時，原係請求被告給付
    如附表所示之金額及遲延利息。嗣於訴狀送達後，原告依同
    一之原因事實及請求權基礎，變更其請求遲延利息之起算日
    ，並聲明如主文所示。原告上開訴之變更，核屬擴張、減縮
    應受判決事項之聲明，合於上開規定，應予准許。
四、原告起訴主張：訴外人己○○於附表所示時間分別向如附表
    所示之被告美商康健人壽保險股份有限公司（下稱康健人壽
    ）等保險公司投保，以己○○為被保險人，其中編號2 、6
    保險之受益人為原告柯蔡連里，其餘均未記載受益人。因己○○於民國94年7 月25日上午8 時被人發現陳屍於屏東縣海
    口漁港浮動碼頭前，經台灣屏東地方法院檢察署（下稱屏東
    地檢署）檢察官相驗，認定己○○為溺水導致窒息死亡，附
    表所示之保險契約之保險事故發生，原告柯蔡連里為保險契
    約之受益人且與原告壬○○、庚○○為己○○之法定繼承人
    ，得依保險契約請求被告給付如附表所示之保險金。爰依保
    險契約及保險法第34條規定，提起本訴等語。並聲明(一)如主
    文第一至六項所示；(二)願供擔保，請准宣告假執行。
五、被告則均以：己○○並非意外死亡，原告請求被告給付保險
    金，應無理由云云為辯，並均聲明：(一)原告之訴駁回；(二)如
    受不利判決，願供擔保請准宣告免為假執行。
六、兩造不爭執事實：
  (一)己○○向被告投保如附表所示之保險契約，並約定原告柯蔡
    連里為附表編號2 、6 所示保險契約之受益人，其餘保險契
    約未指定受益人。
  (二)己○○於94年7 月25日上午8 時被人發現陳屍於屏東縣海口
    漁港浮動碼頭前，經屏東地檢署檢察官相驗，認定己○○為
    溺水導致窒息死亡。
  (三)被告分別於如附表所示之日收受原告請求理賠之存證信函。
七、本件爭點：
  (一)原告得否請求被告給付保險金？
  (二)原告得請求之金額及利息為何？
八、得心證理由：
  (一)原告得否請求被告給付保險金？
  1.按當事人主張有利於己之事實者，就其事實有舉證之責任，
    民事訴訟法第277 條定有明文。次按第131 條規定：傷害保
    險人於被保險人遭受意外傷害及其所致殘廢或死亡時，負給
    付保險金額之責，保險法第131 條亦有明文。又意外傷害保
    險乃相對於健康保險，健康保險係承保疾病所致之損失；而
    意外傷害保險則在承保意外傷害所致之損失。人之傷害或死
    亡之原因，其一來自內在原因，另一則為外在事故（意外事
    故）。內在原因所致之傷害或死亡，係指被保險人因罹患疾
    病、細菌感染、器官老化衰竭等身體內部因素所致之傷害或
    死亡；至外來事故（意外事故），則係指內在原因以外之一
    切事故而言，其事故之發生為外來性、偶然性，而不可預見
    ，除保險契約另有特約不保之事項外，意外事故均屬意外傷
    害保險所承保之範圍。準此，保險金請求權人若已證明被保
    險人確係遭受意外事故而死亡，保險人即有給付保險金之義
    務；而如保險人主張有拒絕給付之除外事由，即應由保險人
    就此有利於己之事實負舉證責任。
  2.經查：己○○投保如附表所示之保險契約條款約定之保險範
    圍係被保險人於保險契約有效期間內，因遭遇外來突發的意
    外傷害事故，並以此意外傷害事故為直接且單獨原因，致其
    身體蒙受傷害或因而殘廢或死亡時，依照特約約定給付保險
    金，性質上屬意外傷害保險，此為兩造所不爭執，自堪信為
    真實。依前述說明，原告主張被告應給付死亡保險金，依據
    系爭保險契約條款約定及舉證責任分配原則，原告自應就權
    利發生要件即被保險人己○○遭遇外來、突發之意外事故，
    並以此意外事故為其死亡之直接、單獨原因之事實負舉證責
    任。如原告已能證明己○○之死亡非屬內在原因，即該事故
    確已發生，且依經驗法則，其發生通常係外來、偶然而不可
    預見者，即應認原告已盡舉證之責任。於此情形，被告如抗
    辯其非屬意外，或有保險契約所約定之除外責任（原因）情
    形存在時，核此係屬權利障礙事由，為有利於被告之事項，
    自應由被告就確有發生該權利障礙事由之有利於己事實負舉
    證責任。
  3.己○○於94年7 月25日上午8 時被人發現陳屍於屏東縣海口
    漁港浮動碼頭前，經屏東地檢署檢察官相驗解剖發現全身無
    致命創傷，亦未發現重大疾病，認定己○○為溺水導致窒息
    死亡，有屏東地檢署相驗屍體證明書、法務部法醫研究所鑑
    定書可憑，並經本院依職權調閱屏東地檢署94年度恆相字第
    59號卷查明屬實，被告對此部分事實亦不爭執，自堪信為真
    實。己○○之死亡既係因溺水導致窒息，且為其死亡之直接
    、單獨原因，而非內在原因之器官老化疾病及細菌感染所致
    ，揆之首揭說明，即應認原告就請求被告給付保險金之權利
    發生要件已盡其舉證之責任，被告抗辯：因屏東地檢署相驗
    屍體證明書所載己○○之死亡方式不詳，故無法證明己○○
    係意外死亡，原告尚未盡舉證責任云云，並無可採。
  4.被告雖均以己○○並非意外死亡，被告不負給付保險金之責
    任云云為辯，然參照前開說明，此部分有利於被告之事項，
    自應由被告負舉證之責任。
  (1)被告富邦人壽保險股份有限公司（下稱富邦人壽）雖辯稱：
    經派員前往事故地點勘查結果，己○○浮屍地點，之前並無
    溺斃記錄，且為海巡人員巡邏點之一，遇有釣客海巡人員會
    有勸導動作，平時亦少有人在此釣魚及出入，大部分釣客皆
    在左側堤岸邊釣魚，己○○失足落海之機率是微乎其微。況
    且該處堤防與海面相距一米多，海水由淺而深，掉落近堤防
    處亦不至於滅頂，又依常情一般人不可能於此處戲水，更無
    失足落海溺水之可能。此外，己○○家住高雄縣仁武鄉，竟
    陳屍於屏東縣車城鄉附近海港，據原告所稱己○○於94年7
    月24日前往屏東縣車城鄉當地廟宇拜拜，惟己○○竟預先於
    94年7 月12日向保誠人壽保險股份有限公司（下稱保誠人壽
    ）投保1500萬元之1 日旅行平安險及300 萬元意外險，又當
    時己○○之經濟狀況不佳，原告主張己○○係意外落海，實
    值懷疑云云。
  (2)被告紐西蘭商康健人壽保險股份有限公司則以：己○○生前
    投保數家保險公司，事故發生前於94年7 月12日向保誠人壽
    投保1500萬元之1 日旅行平安險及300 萬元意外險，事故發
    生當日己○○前往屏東縣車城鄉廟宇拜拜並非出外旅行，有
    何必要如此高額投保，且依己○○於事故發生當日，遺留之
    行動電話內簡訊，多為催討現金卡、信用卡之欠款，足見當
    時己○○之財務已有困難，又事故現場之碼頭並無圍牆，一
    般人不可能行走於碼頭或堤防邊，再者，當日風速不大，風
    向係自海吹向陸地，縱行走於碼頭或堤防邊，亦不至於因強
    風而落海，況縱不慎落水，堤防邊有石頭、碼頭邊有浮板，
    亦可立即抓住，應不至於溺水窒息，己○○是否因意外落海
    而溺斃窒息死亡，實值懷疑云云為辯。
  (3)被告法商法國巴黎產物保險股份有限公司（下稱巴黎產物）
    雖亦辯稱：己○○於系爭事故發生前總計與保險公司簽訂8
    份保險契約，且其中3 家更集中於事故發生當月，己○○之
    投保動機顯然可疑。又己○○之財務狀況不佳，事故發生當
    日己○○僅係要去廟宇拜拜及泡溫泉，何以繞道將汽車駛至
    海口漁港，況依己○○之體型亦不至於遭海風吹落海中，縱
    己○○係不慎落海，依事故現場港口之位置，又怎會遲至翌
    日上午始被人發現，原告主張己○○係意外死亡顯有可疑云
    云。
  (4)被告宏泰人壽保險股份有限公司、富邦產物保險股份有限公
    司、新光產物保險股份有限公司、法商法國巴黎產物保險股
    份有限公司台灣分公司（下稱宏泰人壽、富邦產物、新光產
    物、巴黎產物）亦均辯稱：己○○之死亡方式不詳，無法證
    明係意外死亡云云。
  (5)然查：己○○屍體被人發現之地點之港口並未管制出入且岸
    邊未置圍攔，屬一開放型港口，此為兩造所不爭執，並有現
    場圖及照片（屏東地檢署94年度恆相字第59號卷，下稱恆相
    卷，第41、54頁、本院卷第196 至199 頁），此部分事實，
    應堪認定。原告雖自陳己○○於94年7 月24日上午離家前往
    屏東縣車城鄉廟宇拜拜，然己○○駕駛之自用小客車車上遺
    有祭祀用品及車城福安宮感謝狀1 紙，有照片在卷可憑（恆
    相卷第66、68頁），足見，己○○確實於94年7 月24日上午
    前往屏東縣車城鄉廟宇拜拜，之後始至海口漁港。又衡情，
    己○○係獨自駕車前往，行動並無不便，其於回程途中在他
    處稍作停留，尚難有重大違常之處。尤其依現場圖所示海口
    碼頭設置有候船室，有現場圖可稽，證人午○○亦證稱：候
    船室係之前屏東縣政府舉辦藍色公路活動提供旅客搭乘遊艇
    使用，事故發生時活動已經停止，候船室也沒有再使用了等
    語（本院卷第407 頁）。足見，系爭碼頭原有供遊憩、觀光
    之功能，地方機關雖停止舉辦活動，然並未禁止民眾進入。
    參諸，系爭碼頭並未有圍攔，任何人進入港口後，不慎失足
    而落海，仍不無可能，尤其系爭港口海水最深4 米、靠岸邊
    海域大約是2 米半水深，業據證人午○○到庭證述明確（本
    院卷第404 、405 頁），是以系爭港口之現場情形，不慎落
    水之人，或因不諳水性或因體力不支無法採取有效求救措施
    ，以致溺水窒息死亡，尚與經驗法則無違。被告辯稱己○○
    落水後應得順利求救，尚無可採。另被告抗辯之己○○於死
    亡前積欠信用卡、現金卡債務之事實，原告固無爭執。然財
    務問題與己○○落水之原因是否有因果關係，並無證據可資
    證明，且依己○○之聯合徵信資料顯示，其總計債務為1,04
    2,000 元，其中509,000 元係屬有擔保債務，而截至己○○
    死亡當月即94年7 月之催收金額總計僅有91,000元，其所欠
    債務尚非巨額，被告此部分抗辯，尚難認已盡舉證之責，自
    不足採信。此外，己○○雖向多家保險公司投保，然其投保
    之時間分散於92年7 月、93年11月、94年2 月、94年4 月、
    94年7 月，並非均集中於其死亡前之數月，況且，要保人之
    投保行為，有主動向保險公司要保者，亦有經保險業務員邀
    保而投保者，己○○前於94年4 月向富邦人壽投保，即係因
    富邦銀行電話行銷而投保，有要保書可憑（本院卷第93頁）
    。另於94年7 月12日向訴外人保誠人壽保險股份有限公司投
    保之情形，亦屬信用卡銀行推廣業務招攬而投保，已經證人
    戊○○到庭證稱：己○○投保案件並非伊主動邀他投保，是
    伊收到慶豐銀行行員旅行平安險要保書之傳真，審核內容無
    誤，就直接幫己○○投保等語明確（本院卷第377 、378 頁
    ）。被告並未舉證證明己○○於其生前主動密集投保，自難
    以此推認其死亡之原因係屬故意。
  (6)綜上，己○○因溺水窒息死亡，係屬意外傷害事故，被告抗
    辯己○○並非意外死亡，尚難採信，依附表所示己○○與被
    告間之保險契約，被告自應給付約定之意外死亡保險金。
  (二)原告得請求之金額及利息為何？
  1.己○○因意外傷害事故死亡，已如前述。是依附表所示保險
    契約，原告應給付如附表所保險契約保額之保險金予保險契
    約之受益人或被保險人之法定繼承人。又查，附表編號2 、
    6 之保險契約受益人為原告柯蔡連里，故此部分保險金自應
    給付予原告柯蔡連里；其餘編號1 、3 至5 之保險契約並未
    約定受益人，依保險法第113 條之規定，其保險金作為被保
    險人即己○○之遺產，而原告柯蔡連里係己○○配偶、原告
    壬○○、庚○○均為己○○之子女，有戶籍謄本可按，原告
    均為己○○之繼承人，且均無拋棄繼承，被告對此均不爭執
    。又依民法第民法第1141條規定同一順序之繼承人有數人時
    ，按人數平均繼承。原告均為同一順序之繼承人，是以，編
    號1 、3 至5 之保險金，自應由原告3 人平均繼承，亦即被
    告應將應給付之保險金各3分之1給付原告3 人。
  2.按保險人應於要保人或被保險人交齊證明文件後，於約定期
    限內給付賠償金額。無約定期限者，應於接到通知後15日內
    給付之。保險人因可歸責於自己之事由致未在前項規定期限
    內為給付者，應給付遲延利息年利一分，保險法第34條定有
    明文。原告主張被告分別於附表所示之時間收受原告聲請給
    付系爭保險金之證明文件，業據被告所不爭執。又被告對於
    己○○之死亡非屬內在自身原因，並不爭執，原告請求給付
    保險金已符合保險契約條款之要件。被告另因其被告主張己○○係非意外死亡而未給付保險金，非屬不可歸責於己之事
    由。是以，被告分別於附表所示之時間受理原告聲請理賠之
    保險金證明文件，而被告未於受理後15日內（即如附表所示
    之時間前）給付系爭保險金，核諸上開規定，原告自得請求
    如附表所示之時間起至清償日止，按年息百分之10計算之遲
    延利息。
九、兩造均陳明願供擔保，聲請宣告假執行或免為假執行，經核
    並無不合，爰分別酌定相當之擔保金額准許之。
十、被告聲請勘驗現場，證明己○○之落水地點並無意外失足落
    水溺斃窒息死亡之可能云云，惟己○○確係因溺斃窒息死亡
    等情，業如前述，況己○○係因浮屍於屏東縣海口漁港經人
    發現，故無法確知切之落水地點為何，縱勘驗現場亦無助益
    ，是被告前開聲請即無調查之必要，併予敘明。
十一、據上論結：本件原告之訴為有理由，依民事訴訟法第385
      條、第78條、第85條第1 項、第389 條第1 項第5 款、第
      390 條第2 項、第392 條，判決如主文。
中    華    民    國    97    年    9     月    3     日
                  民事第一庭    審判長法  官  朱玲瑤
                                      法  官  劉惠娟
                                      法  官  陳宛榆
正本係照原本作成。
如不服本判決，應於送達後20日內，向本院提出上訴狀並表明上
訴理由，如於本判決宣示後送達前提起上訴者，應於判決送達後
10日內補提上訴理由書（須附繕本）。
中    華    民    國    97    年    9     月    3     日
                                     書記官  曹德英
附表
┌──┬───┬──────┬────┬────┬──────┬────┬──────┬──────┐
│編號│保險人│保險契約名稱│承保日期│保險期間│被告收受請求│遲延利息│請求權人/ 請│原告起訴原聲│
│    │      │            │        │        │理賠文件之日│起算日  │求金額      │明之利息起算│
│    │      │            │        │        │            │        │            │日          │
├──┼───┼──────┼────┼────┼──────┼────┼──────┼──────┤
│ 1  │康健人│康健團體保險│92年7 月│92年7 月│95年2月13日 │95年2 月│未記載受益人│95年2月25日 │
│    │壽    │計畫之專案保│26日    │26日起至│            │28日    │。法定繼承人│            │
│    │      │險，保額300 │        │事故發生│            │        │即原告三人，│            │
│    │      │萬元        │        │為止    │            │        │請求金額各  │            │
│    │      │            │        │        │            │        │100 萬元。  │            │
├──┼───┼──────┼────┼────┼──────┼────┼──────┼──────┤
│ 2  │宏泰人│團體保險之意│94年7 月│94年7 月│同上        │同上    │受益人原告柯│同上        │
│    │壽    │外傷害保險，│12日    │12日起至│            │        │蔡連里，請求│            │
│    │      │保額500萬元 │        │95年7 月│            │        │金額500 萬元│            │
│    │      │            │        │12日    │            │        │。          │            │
├──┼───┼──────┼────┼────┼──────┼────┼──────┼──────┤
│ 3  │富邦產│個人傷害險，│93年11月│93年11月│95年2月7日  │95年2 月│未記載受益人│95年2月21日 │
│    │物    │保額300 萬元│17日    │17日起至│            │22日    │。法定繼承人│            │
│    │      │。          │        │97年11月│            │        │即原告三人，│            │
│    │      │            │        │17日    │            │        │請求金額各  │            │
│    │      │            │        │        │            │        │100 萬元。  │            │
├──┼───┼──────┼────┼────┼──────┼────┼──────┼──────┤
│ 4  │巴黎產│團體傷害保險│94年2 月│94年2 月│95年2月13日 │95年2 月│未記載受益人│95年5月25日 │
│    │物    │暨醫療保險給│3 日    │3 日起至│            │28日    │。法定繼承人│            │
│    │      │付，保額150 │        │95年10月│            │        │即原告三人，│            │
│    │      │萬元。      │        │止      │            │        │請求金額各  │            │
│    │      │            │        │        │            │        │50 萬元。   │            │
├──┼───┼──────┼────┼────┼──────┼────┼──────┼──────┤
│ 5  │富邦人│富邦信用卡會│94年4 月│94年4 月│95年2月7日  │95年2 月│未記載受益人│95年5月21日 │
│    │壽    │員DIY 新平安│16日    │16日起至│            │22日    │。法定繼承人│            │
│    │      │保障專案團體│        │95年4 月│            │        │即原告三人，│            │
│    │      │傷害保險，保│        │16日    │            │        │請求金額各  │            │
│    │      │額500萬元。 │        │        │            │        │166 萬元。  │            │
├──┼───┼──────┼────┼────┼──────┼────┼──────┼──────┤
│ 6  │新光產│新光團體傷害│94年7 月│94年7 月│同上        │同上    │受益人原告柯│同上        │
│    │物    │險，保額300 │15日    │15日起至│            │        │蔡連里，請求│            │
│    │      │萬元。      │        │95年7 月│            │        │金額300萬元 │            │
│    │      │            │        │15日    │            │        │            │            │
└──┴───┴──────┴────┴────┴──────┴────┴──────┴──────┘


司法院資訊處製作；財團法人民間司法改革基金會備份。
